臺灣高等法院臺南分院刑事判決
110年度上易字第310號
上  訴  人  臺灣臺南地方檢察署檢察官
被      告  劉瑞祥



上列上訴人因被告毒品危害防制條例案件，不服臺灣臺南地方法
院110年度易字第125號中華民國110年3月2日第一審判決（聲請
簡易判決處刑案號：臺灣臺南地方檢察署109年度毒偵字第2385
號），提起上訴，本院判決如下：
    主  文
上訴駁回。
    理  由
一、聲請簡易判決處刑意旨略謂：被告劉瑞祥前因施用毒品案件
    ，經臺灣臺南地方檢察署檢察官以108年度毒偵字第289號為
    附命完成戒癮治療之緩起訴處分(以下稱附命緩起訴處分)確
    定，緩起訴期間為2年（民國108年4月15日至110年4月14日止
    ）。詎其不知悔改戒除毒癮，基於施用第二級毒品甲基安非
    他命之犯意，於109年8月21日下午4時許，在臺南市○○區○○
    路0段000號居處內，將甲基安非他命置入玻璃球內燒烤後吸
    食煙霧，施用甲基安非他命1次。嗣於109年8月21日下午5時
    35分許，在臺南市○○區○○路0段000號內，劉瑞祥因另案遭通
    緝為警緝獲，經警徵得其同意採集其尿液送驗，檢驗結果呈
    安非他命及甲基安非他命陽性反應，始查悉上情。因認被告
    所為，係犯毒品危害防制條例第10條第2項施用第二級毒品
    罪嫌。
二、按起訴之程序違背規定者，應諭知不受理之判決；對於原審
    諭知不受理之判決上訴時，第二審法院認其為無理由而駁回
    上訴，得不經言詞辯論為之，刑事訴訟法第303條第1款、第
    372條分別定有明文。而施用第一、二級毒品為犯罪行為，
    毒品危害防制條例第10條設有處罰規定，施用第一、二級毒
    品者，本應科以刑罰。惟毒品危害防制條例於87年修訂施行
    後，對於施用毒品者肯認具有「病患性犯人」之特質，基於
    刑事政策，對合於一定條件之施用者，依同條例第20條之規
    定，施以觀察、勒戒及強制戒治之保安處分，嗣於97年4月3
    0日修正公布第24條，同年10月30日施行後，對於犯施用第
    一、二級毒品罪者，進入司法程序之戒癮治療方式，係採取
    第20條第1項、第2項規定「觀察、勒戒或強制戒治」及第24
    條第1項所定附命緩起訴處分雙軌制。又毒品危害防制條例
    於109年1月15日修正公布第20條第3項及第23條第2項規定，
    於同年7月15日施行，依同條例第35條之1第1、2款規定，犯
    第10條之罪者，不論其行為係在新法施行生效前或施行生效
    後所為，均應依新法規定處理。而依修正之毒品危害防制條
    例第20條第3項規定，犯第10條之罪於觀察、勒戒或強制戒
    治執行完畢釋放後，3年後再犯者，適用同條第1、2項（即
    應先觀察勒戒或強制戒治）之規定，法條規定既以「觀察、
    勒戒或強制戒治執行完畢釋放」作為起算之基準時點，過去
    實務雖以附命緩起訴處分後，5年內（新法修正為3年）再犯
    施用第一、二級毒品者，因事實上已接受等同「觀察、勒戒
    」處遇，依毒品條例第23條第2項之相同法理，逕行提起公
    訴，無重為觀察、勒戒必要（最高法院104年度第2次刑事庭
    會議）。但行為人雖經檢察官為附命緩起訴處分，若未完成
    戒癮治療，即難與已接受「觀察、勒戒或強制戒治『執行完
    畢』」之處遇等同視之（最高法院109年度台非字第76、77、
    105號、110年度台非字第98號判決意旨參照），自應以前此
    有無觀察、勒戒或強制戒治執行完畢，論其是否為初犯或仍
    以最近一次觀察、勒戒或強制戒治執行完畢釋放，起算該3
    年期間。
三、經查，被告有聲請簡易判決處刑意旨所指之施用第二級毒品
    犯行，固據其於警詢、偵訊時坦承不諱(見警卷第5頁；偵卷
    第13頁)，並有勘察採證同意書、尿液編號與姓名對照表、
    臺南市政府衛生局檢驗結果報告(見警卷第7至11頁)在卷可
    稽，堪以認定。被告雖有於上開時、地施用毒品犯行，然其
    前因施用毒品案件，經臺灣臺南地方檢察署檢察官先後以10
    8年度毒偵字第289號、第1212號為「附命緩起訴處分」，戒
    癮治療之履行期間均為108年4月15日至109年4月14日，緩起
    訴期間分別為108年4月15日至110年4月14日及108年6月4日
    至110年6月3日，其後被告因違背預防再犯所必要之命令，
    及故意再犯有期徒刑以上之罪，尚未完成戒癮治療即陸續經
    臺灣臺南地方檢察署檢察官以109年度撤緩字第155號、109
    年度撤緩字第306號撤銷上開緩起訴處分，並分別提起公訴
    ，經原審法院以109年度簡字第1173號、第1599號判決分別
    判處有期徒刑3月、3月確定等情，有上開緩起訴處分書、撤
    銷緩起訴處分書及臺灣高等法院被告前案紀錄表在卷可參（
    見原審易字卷第13至21頁）。被告既未完成上開附命緩起訴
    處分之戒癮治療計畫，依上揭最高法院意旨，難認被告已接
    受等同觀察、勒戒及強制戒治之處遇，且被告先前亦未曾因
    施用毒品犯行接受過觀察、勒戒或強制戒治處分，有臺灣高
    等法院被告前案紀錄表附卷可參，是被告於本案犯行前未曾
    受觀察、勒戒或強制戒治。從而，被告於本案犯行前，檢察
    官所為前開附命緩起訴處分所命被告完成之「戒癮治療」尚
    未完成，自與觀察、勒戒等處遇執行完畢有別。而被告於10
    9年8月21日犯本件施用第二級毒品犯行前，既未曾接受觀察
    、勒戒或強制戒治等處遇之紀錄，揆諸前開說明，檢察官仍
    應依修正後之毒品條例第20條第1項、現行第24條等規定，
    視被告個案情形而為「觀察、勒戒」或「附條件緩起訴（含
    戒癮或毋庸戒癮之條件）」之多元處遇，不得予以追訴。詎
    檢察官逕就本案聲請簡易判決處刑，其起訴之程序當然違背
    法律規定，自應諭知不受理之判決。
四、駁回上訴之理由：
㈠、被告本件施用毒品案件，因起訴程序違背規定，應由法院諭
    知公訴不受理方屬適法，原審判決同上開意旨，以檢察官起
    訴程序違背規定，不經言詞辯論，逕為不受理判決，核無不
    合，應予維持。
㈡、檢察官上訴意旨略以：被告前因施用毒品案件，經臺灣臺南
    地方檢察署檢察官以108年度毒偵字第289號及第1212號為附
    命緩起訴處分確定，被告於附命緩起訴處分後3年內之109年
    8月間再犯本案施用毒品罪，原審自應依法為實體判決而非
    判決公訴不受理，請求撤銷原判決等語。惟被告因施用毒品
    案件，經檢察官依刑事訴訟法第253條之1第1項、第253條之
    2第1項第6款及修正前毒品條例第24條第1項規定為附命緩起
    訴處分後，被告於附命緩起訴處分所命被告完成之戒癮治療
    未完成前，其緩起訴處分即遭撤銷，依前開最高法院判決闡
    釋意旨及目前最高法院大法庭109年度台上大字第3826、353
    6號等裁定就此問題所採趨勢，顯已揚棄先前最高法院101年
    第1次、104年第2次刑事庭會議決議所採被告曾受附命緩起
    訴處分之戒癮治療，無論有無完成，均已等同曾受觀察、勒
    戒，緩起訴該次之施用毒品犯行或其後一定時間內之施用毒
    品犯行，可逕行提起公訴，毋庸再重為觀察、勒戒或強制戒
    治之舊見解，故被告既未完成臺灣臺南地方檢察署檢察官所
    為108年度毒偵字第289號、第1212號緩起訴所命被告完成之
    戒癮治療程序，自無從認被告本件施用毒品時已等同接受過
    觀察、勒戒之處遇，被告本件被訴施用第二級毒品犯行前，
    亦未曾接受觀察、勒戒或強制戒治等處遇之紀錄，揆諸前開
    說明，檢察官仍應依修正後之毒品條例第20條第1項、現行
    第24條等規定，視被告個案情形而為「觀察、勒戒」或「附
    條件緩起訴（含戒癮或毋庸戒癮之條件）」之多元處遇，不
    得逕予追訴。檢察官逕就本案提起公訴，其起訴之程序當然
    違背法律規定，原審依刑事訴訟法第303條第1款規定，諭知
    不受理之判決，並無不合，檢察官猶執陳詞，提起上訴，為
    無理由，應予駁回，並不經言詞辯論為之。　　　
五、依刑事訴訟法第368條、第372條，判決如主文。
本案經檢察官周盟翔聲請簡易判決處刑及提起上訴。　　
中　　華　　民　　國　　110 　年　　5 　　月　　28　　日
                  刑事第六庭    審判長法　官  張瑛宗
                                      法　官  林逸梅
                                      法　官  李秋瑩
以上正本證明與原本無異。
不得上訴。
　　　　　　　　　　　　　　　　　　　書記官  劉紀君
中　　華　　民　　國　　110 　年　　5 　　月　　28　　日